臺灣士林地方法院民事判決　　　　　　 96年度重訴字第109號
原　　　告　丁○○
　　　　　　庚○○
　　　　　　己○○
　　　　　　戊○○
　　　　　　乙○○
　　　　　　丙○○
共　　　同
訴訟代理人　徐滄明律師
被　　　告　甲○○
訴訟代理人　林添進律師
複　代理人　柴健華律師
　　　　　　辛○○
上列當事人間請求拆屋還地事件，本院於民國96年7 月24日言詞
辯論終結，判決如下：
    主  文
被告應將坐落臺北市○○區○○段三小段三一五地號土地上如附
圖所示Ａ、Ｂ部分之圍牆、庭院及建物拆除，將土地返還予原告
及其他全體共有人。
被告應給付原告丁○○、庚○○、己○○、戊○○、乙○○、丙○○各新臺幣玖萬壹仟肆佰伍拾伍元，及自民國九十六年三月十
三日起至返還第一項所示土地之日止，按月給付原告丁○○、庚○○、己○○、戊○○、乙○○、丙○○各新臺幣壹仟伍佰拾
貳元。
訴訟費用新臺幣柒萬壹仟肆佰捌拾捌元由被告負擔。
本判決於原告以新臺幣貳佰肆拾萬元為被告供擔保後，得假執行
。但被告如以新臺幣柒佰壹拾壹萬伍仟柒佰壹拾壹元為原告預供
擔保或提存，得免為假執行。
    事實及理由
一、原告起訴主張：
    坐落臺北市○○區○○段3 小段315 地號土地（下稱「系爭
    土地」）為原告及訴外人陳芳禮所共有。於民國92年4 月間
    ，經臺北市稅捐稽徵處北投分處函文告知因系爭土地上有建
    物，故自93年起按一般用地稅率核課地價稅，經原告向該處
    查詢，始知系爭土地遭被告所有之臺北市○○區○○路180
    號建物（下稱「系爭建物」）及庭院、圍牆無權占用。原告
    雖多次請求被告拆除建物並返還土地，惟被告均置之不理。
    原告爰本於土地所有權人及共有人之地位，依民法第821 條
    、第767 條規定，請求被告拆除房屋、回復原狀，並將系爭
    土地返還於原告及其他全體所有人。原告得併依民法第179
    條規定，請求被告給付依原告應有部分比例計算之相當租金
    之不當得利。系爭土地之申報地價（即法定地價）為每平方
    公尺新臺幣（下同）8,369 元（嗣變更為每平方公尺6,677
    元），依土地法第97條之規定，並衡量系爭土地之位置、交
    通及生活機能狀況，認應以系爭土地申報地價年息5%計算被
    告應給付之租金，即自91年8 月26日起至93年3 月12日，應
    給付原告各9 萬1,455 元，及自93年3 月13日起至返還系爭
    土地之日止，按月給付原告各1,532 元。並聲明請求判決如
    主文所示，且陳明願供擔保，請准宣告假執行。
二、被告則辯稱：訴外人了中在64年2 月21日興建系爭建物，被
    告則於91年8 月26日繼受取得系爭建物之所有權，由建物平
    面圖觀之，系爭建物確實坐落於被告所有土地範圍內。臺北
    市士林地政事務所土地複丈成果圖雖顯示被告無權占有原告
    土地其中A 部分占有面積為367.46平方公尺，B 部分即主建
    物部分占有18.09 平方公尺，惟係因臺北市政府地政處於71
    年實施地籍圖重測後，因圖根點變動所導致之錯誤，被告並
    非無權占有。縱系爭建物確實坐落於系爭土地上，因原告於
    41年間即取得系爭土地所有權，故訴外人了中於64年間越界
    建築時，原告當為知情，原告既未當場表示異議，依民法第
    796 條規定，自不得請求被告拆屋還地。又系爭土地與被告
    土地相鄰處，有供公眾使用多年之既成道路，原告復在與系
    爭土地與系爭建物圍牆相鄰處建置排水用水溝，是拆屋還地
    之結果，原告因無法單獨利用該長條狀土地，被告卻因系爭
    建物主建物部分遭拆除，而影響建物結構，是原告所得之利
    益甚少而被告所受之損失甚大，原告顯有民法第148 條權利
    濫用之行為云云。並聲明請求判決：
    1.原告之訴駁回。
    2.如受不利判決，願供擔保請准宣告免為假執行。
三、兩造不爭執之事實（兩造於本院96年7 月24日言詞辯論期日
    均同意引用本院92年度訴字第1355號、臺灣高等法院94年度
    重上字第142 號民事卷宗之訴訟資料，茲就上開卷證資料與
    本院卷證整理兩造不爭執事實如下）：
  (一)系爭土地為原告與訴外人陳芳禮所共有，權利範圍各為7分
    之1 ，此有土地登記謄本在卷足憑（本院士林簡易庭96年度
    士簡調字第45號卷〈下稱「調解卷」〉第16頁、17頁）。
  (二)系爭建物為被告及訴外人張淑華共有，被告於91年8 月26日
    以買賣為原因，登記為系爭建物之所有權人，應有部分為2
    分之1 ，此有建物登記謄本存卷可證（本院卷第23頁、24頁
    ）。
  (三)原告及訴外人陳芳禮曾對系爭建物共有人張淑華提起拆屋還
    地訴訟，經本院92年度訴字第1355號判決：「被告張淑華應
    將坐落臺北市○○區○○段3 小段315 地號土地上如附圖所
    示Ａ、Ｂ部分之圍牆、庭院及建物拆除，將土地返還予原告
    。」，嗣訴外人張淑華上訴，經臺灣高等法院94年度重上字
    第142 號判決上訴駁回確定。業經本院依職權調閱本院92年
    度1355號、臺灣高等法院94年度重上字第142 號民事卷宗查
    核無訛。
  (四)本院92年度訴字1355號判決主文所指「臺北市○○區○○段
    3 小段315 地號土地」，即原告於本件請求之系爭土地；所
    指訴外人張淑華應拆除之「（系爭土地）如附圖所示Ａ、Ｂ
    部分之圍牆、庭院及建物」，即原告於本件請求之系爭建物
    及圍牆、庭院。系爭建物及圍牆、庭院坐落系爭土地之位置
    、範圍均與本院92年度訴字第1355號判決審理時之位置、範
    圍相同（本院卷第15頁）。
  (五)系爭土地自89年7 月至92年12月之申報地價為每平方公尺
    8,369 元，自93年1 月以後之申報地價為每平方公尺6,677
    元。有土地登記謄本在卷足憑（本院92年度訴字第1355號卷
    ，第9 頁；本院卷第16頁）
四、本件之爭點為：
  (一)臺北市士林地政事務所93年2 月17日北投土字第119 號土地
    複丈成果圖（下稱「系爭複丈成果圖」）是否正確？被告所
    有系爭建物是否無權占有原告所有系爭土地如附圖所示A 、
    B 部分？
  (二)原告有無民法第496 條明知越界建築而未當場異議之情形，
    致不得向被告主張拆屋還地？
  (三)原告主張拆屋還地有無權利濫用之情事？
  (四)若被告為無權占有，原告請求不當得利之範圍及計算之依據
    為何？
五、本院得心證之理由：
  (一)原告主張其等與訴外人陳芳禮所共有之系爭土地，惟遭被告
    與訴外人共有張淑華共有之系爭建物及圍牆、庭院無權占有
    如附圖所示Ａ、Ｂ部分等情，已據其提出土地及建物登記謄
    本可證，且經本院於92年度訴字第1355號案件審理程序中會
    同地政人員至現場現場勘測明確，有系爭複丈成果圖附於該
    案件卷宗可稽（本院92年度訴字第1355號卷，第93頁）。被
    告雖抗辯系爭複丈成果圖之測量結果應係因臺北市政府地政
    處於71年實施地籍圖重劃後，圖根點有所變動而導致之錯誤
    ，系爭建物依建築物平面圖所示，實乃位於被告所有之土地
    範圍內，並未越界無權占有系爭土地云云。惟查，被告質疑
    系爭土地及鄰近圖根點變動致影響臺北市士林地政事務所之
    測量結果，系爭複丈成果圖有誤一節，已據臺北市政府地政
    處測量大隊覆稱：經核對臺北市士林地政事務所原始測量觀
    測成果，與臺北市政府地政處測量大隊所管有之圖根點坐標
    相符；另臺北市○○區○○段係屬71年間辦理重測，依71
    年間地籍圖重測地籍調查表記載，重測前臺北市北投區○○○段嗄嘮別小段402- 1及402-6 地號，重測當時辦理合併，
    重測後改編為秀山段3 小段315 地號，其四至界址均以「參
    照舊地籍圖逕行施測」為界，且套合重測前後地籍圖，315
    地號土地坵形大致相符等語。有臺北市政府地政處測量大隊
    93年8 月19日北市地測督字第09330588800 號函、93年10月
    6 日北市地測三字第09330701100 號函暨相關圖籍資料等件
    分別在卷可據（92年度訴字第1355號卷第133 頁，第143 頁
    至148 頁），自難認系爭複丈成果圖有何因土地測量圖根點
    變動致影響測量結果之情事。從而，被告抗辯建物平面圖中
    顯示系爭建物並未占有系爭土地，且71年實施土地重測時，
    重測機關僅「參照舊地籍圖逕行施測」而放大測量之比例尺
    致測量錯誤云云，洵屬無據；其聲請傳喚臺北市政府地政處
    測量大隊土地開發課承辦人員欲證明其無越界建築情事，亦
    無必要。
  (二)按所有人對於無權占有其所有物者，得請求返還之；對於妨
    害其所有權者，得請求除去之，民法第767 條前段、中段分
    別定有明文。依上(一)所述，堪認被告所有之系爭建物及庭院
    、圍牆確實占有原告與訴外人陳芳禮共有之系爭土地如附圖
    所示Ａ、Ｂ部分，被告復無法舉證證明其有何使用系爭土地
    之正當權源，則原告依民法第767 條之規定，請求被告應將
    占有系爭土地上如附圖Ａ、Ｂ部分所示之建物及圍牆拆除，
    並返還系爭土地予原告，即非無據。被告雖另抗辯系爭建物
    早於64年間即興建完成，原告應早知其越界而未即時異議，
    不得再訴請拆屋還地云云，惟原告則否認知悉越界建築之情
    。按土地所有人建築房屋逾越彊界者，鄰地所有人如知其越
    界而不即提出異議，不得請求移去或變更其建築物，固為民
    法第796 條前段所明定，惟所謂知其越界，須鄰地所有人事
    實上知悉越界建築，方足當之，而主張鄰地所有人知其越界
    而不即提出異議者，應就此項事實負舉證之責任（最高法院
    83年度臺上字第605 號判決參照）。被告就原告於系爭建物
    建築且逾越疆界時，即已事實上知悉越界建築而未即時提出
    異議一節，未能舉證以實其說，則其上開抗辯，即屬無據。
  (三)又按權利之行使，依民法第148 條規定，固不得以損害他人
    為主要目的，惟若當事人行使權利，雖足使他人喪失利益，
    然非以損害他人為主要目的，即不在該條所定範圍之內（最
    高法院45年臺上字第105 號判例參照）。經查，系爭建物、
    庭院及其附連之圍牆經測量結果，占用系爭土地之面積達
    385.55平方公尺，有系爭複丈成果圖可憑，雖其中有部分土
    地供作既成道路使用，惟原告請求返還後，仍非無利用之餘
    地，且原告訴請被告拆除者，雖包括被告所有系爭建物之一
    部，惟建物部分面積僅18.09 平方公尺，加以補強支撐後，
    其拆除應尚不致影響主建物之結構安全。是相較於兩造之損
    益得失，尚難認原告依法訴請被告拆屋還地，係以損害他人
    為主要目的。由是，被告抗辯原告提起本訴，顯屬權利濫用
    ，依法應予禁止云云，亦無可採。從而，原告依民法第767
    條之規定，訴請被告將占用系爭土地上如附圖所示Ａ、Ｂ部
    分建物、庭院及圍牆之拆除，將所占用土地返還予原告與全
    體共有人，於法自無不合。
  (四)復按，無權占有他人土地，可獲得相當於租金之利益，並致
    土地所有權人受有同額之損害，為社會之通念，是無權占有
    人顯係無法律上之原因而受利益，土地所有權人自得依不當
    得利法則，請求返還相當於租金之利益。次依民法第818 條
    及第271 條規定，各共有人，按其應有部分，對於共有物之
    全部，有使用收益之權；數人負同一債務或有同一債權，而
    其給付可分者，除法律另有規定或契約另有訂定外，應各平
    均分擔或分受之；其給付本不可分而變為可分者亦同。故原
    告自得請求按其應有部分比例計算相當於租金之不當得利。
    經查，被告無權占用系爭土地如附圖所示Ａ、Ｂ部分土地，
    其因占有使用系爭土地而受有利益，並致原告受有損害，已
    屬明瞭。從而，原告依民法第179 條、第818 條及第271 條
    之規定，請求被告應給付各原告自無權占用系爭土地之日（
    取得系爭建物所有權之日）即91年8 月26日起至96年3 月12
    日止之相當於租金之不當得利，並應自96年3 月13日起，至
    返還系爭土地之日止，按月給付相當於租金之不當得利，即
    屬有據。另按，城市地方房屋之租金，以不超過土地及其建
    築物申報總價額年息10% 為限，土地法第97條第1 項定有明
    文；而所謂土地價額係指法定地價而言，則為土地法施行法
    第25條所明定，又土地法第148 條規定，土地所有權人依土
    地法所申報之地價為法定地價。查系爭土地之申報地價如兩
    造不爭執事實(五)所示，是本院爰審酌前開規定，及系爭土地
    所在位置、交通及生活機能之現況各節，認原告所請求者係
    以被告所占用系爭土地之時間、面積及系爭土地申報地價之
    年息5%，作為計算被告應給付原告相當於租金之不當得利之
    準據，並無不當，應予准許。依此計算，則原告依不當得利
    之法律關係，請求被告給付之金額及其計算式如附表所示。
  (五)綜上所述，原告基於民法767 條、821 條、818 條、271 條
    規定及不當得利之法律關係，請求被告將系爭土地上如附圖
    所示Ａ、Ｂ部分之建物、庭院圍牆拆除，將土地返還予原告
    及全體共有人，並請求被告給付原告各9 萬1,455 元，及自
    96年3 月13日起按月給付原告各1,532 元，為有理由，應予
    准許。
六、原告及被告皆陳明願供擔保，聲請宣告假執行及免為假執行
    ，均核無不合，爰分別酌定相當擔保金額准許之。
七、本案事證已臻明確，兩造其餘主張陳述及所提之證據，均毋
    庸再予審酌，附此敘明。
八、本院依職權定本件之訴訟費用額為7 萬1,488 元，應由被告
    負擔。
九、據上論結，原告之訴為有理由，依民事訴訟法第78條、第87
    條第1項、第390條第2 項、第392 條，判決如主文。
中　　華　　民　　國　　96　　年　　8 　　月　　9　 　日
                  民事第二庭  法　官　王怡雯
以上正本證明與原本無異。
如對本判決上訴，應於判決送達後20日內向本院提出上訴狀。
中　　華　　民　　國　　96　　年　　8 　　月　　13　　日
                              書記官  陳鳳嬌
*附表（計算式，元以下均四捨五入）
   被告無權占有之土地面積：385.55平方公尺
   （如附圖所示A 、B 部分）
(一)91年8月26日起至92年12月31日：
  1.申報地價8,369 ×385.55（平方公尺）×5%（週年利率）＝
    161,333 元
  2.161,333 ÷12＝13,444元（一個月應給付之金額）
  3.161,333＋（13,444×（4＋6/31）個月）
    ＝161,333 ＋56,378＝217,711 元
  4.各原告所得賠償金額：217,711 ×1/7 （各原告應有部分）
    ＝31,101元
(二)93年1月1日起至96年3月12日：
  1.申報地價6,677 ×385.55（平方公尺）×5%（週年利率）＝
    128,715 元
  2.128,715 ÷12 ＝10,726元（一個月應給付之金額）
  3.128,715 ×3 ＋（10,726 ×（3 ＋12/31） 個月）
    ＝386,145＋36,330＝422,475元
  4.各原告所得賠償金額：422,475 ×1/7 （各原告應有部分）
    ＝60,354元
(三)91年8月26日起至96年3月12日，各原告所得請求金額 ：
  31,101＋60,354＝91,455元
(四)96年3月13日起被告應按月給付各原告之金額：
1. 申報地價6,677 ×385.55（平方公尺）×5%（週年利率）
   ÷12＝10,726元
2. 各原告所得賠償金額：10,726×1/7（各原告應有部分）
   ＝1,532元
